臺灣桃園地方法院刑事判決
110年度訴字第1275號
公  訴  人  臺灣桃園地方檢察署檢察官
被      告  莊家琦



上列被告因違反個人資料保護法案件，經檢察官提起公訴（110
年度偵續一字第15號、110年度偵續一字第16號），本院判決如
下：
    主  文
莊家琦犯個人資料保護法第四十一條之非公務機關未於蒐集之特
定目的必要範圍內利用個人資料罪，處有期徒刑參月，如易科罰
金，以新臺幣壹仟元折算壹日。
    事  實
一、莊家琦前因妨害名譽案件，遭陳亮妏提起請求損害賠償之民
    事訴訟，因而取得陳亮妏於上開民事案件中提出之相關書狀
    及訴訟資料。莊家琦知悉醫療、學歷等屬個人資料保護法第
    2條第1款所規範之個人資料，又非公務機關對個人資料之利
    用，應於蒐集之特定目的必要範圍內為之，且與蒐集之目的
    具有正當合理之關聯，並符合個人資料保護法第6條、第20
    條所定之情形，竟意圖損害陳亮妏之利益，基於非法利用個
    人資料之犯意，於民國108年1月11日中午12時24分許，在桃
    園市某區，透過網際網路連結臉書社群軟體，以其臉書帳號
    「Jiar Qi Zhuang」發表如附表所示之文章（下稱本案文章
    ），並於本案文章下方張貼陳亮妏於上開民事案件中提出之
    「損害賠償申（應為「聲」之誤寫）請狀」（其上載有陳亮
    妏之姓名、學歷、就診醫院、科別及各次就診時間等資訊）
    、「大學繳費證明單」（其上載有陳亮妏之姓名、就讀學校
    及科系等資訊）之翻拍照片等足以識別為陳亮妏之個人資料
    （下合稱本案照片），而逾越個人資料利用之必要範圍，足
    生損害於陳亮妏之個人資訊隱私權。
二、案經陳亮妏訴由臺中市政府警察局第六分局報告臺灣臺中地
    方檢察署陳請臺灣高等檢察署檢察長令轉臺灣桃園地方檢察
    署檢察官偵查起訴。
    理  由
壹、程序方面
一、本判決下列所引用被告莊家琦以外之人於審判外之陳述，被
    告於本院準備程序中已明示同意上開陳述具有證據能力（見
    本院110年度訴字第1275號卷【下稱本院卷】第49頁），而
    檢察官迄於言詞辯論終結前，亦未就證據能力之有無聲明異
    議，本院審酌上開證據資料作成時之情況，尚無違法、不當
    或顯不可信之情況，認以之作為證據應屬適當，應認前揭供
    述證據均有證據能力。
二、本判決以下所引用之非供述證據，均與本件事實具有自然關
    聯性，且核屬書證、物證性質，又查無事證足認有違背法定
    程序或經偽造、變造所取得等證據排除之情事，復經本院依
    刑事訴訟法第164條、第165條踐行物證、書證之調查程序，
    況檢察官、被告對此部分之證據能力亦均不爭執，是堪認均
    具有證據能力。
貳、實體方面
一、認定犯罪事實所憑之證據及理由：
　　訊據被告固坦承有於前述時、地，以臉書帳號「Jiar Qi Zh
    uang」發表本案文章及本案照片等情，惟矢口否認有何違反
    個人資料保護法之犯行，辯稱：本案照片所示之「損害賠償
    申請狀」、「大學繳費證明單」均係伊從與告訴人陳亮妏間
    之另案民事訴訟中取得，伊認為屬告訴人已公開之資料，且
    告訴人曾於網路上稱其有憂鬱症並在就醫之事，故伊張貼的
    看診紀錄並未侵害告訴人之隱私；又告訴人雖對外自稱就讀
    清華大學，但實際上是文化大學，當時告訴人在網路上和張
    庭慈有糾紛，伊認為可以闢謠才張貼「大學繳費證明單」證
    明告訴人非清華大學之學生，伊張貼的是客觀事實，並未使
    告訴人受有損害，且伊行為應合於個人資料保護法第51條第
    1項第1款之免責事由等語。經查：
　㈠被告於前述時、地，未經告訴人之同意，即以臉書帳號「Jia
    r Qi Zhuang」發表附表所示之本案文章及本案照片，且本
    案照片所示之「損害賠償申請狀」、「大學繳費證明單」等
    資料，均係被告自與告訴人間之另案民事訴訟中所取得等情
    ，為被告所是認，核與證人即告訴人陳亮妏於警詢、偵查中
    之證述情節相符，並有臉書擷取圖片附卷足稽（見臺灣臺中
    地方檢察署108年度偵字第11086號卷【下稱中檢卷】第37至
    51頁）。又告訴人於「損害賠償申請狀」所記載之就診醫院
    、科別及看診時間等紀錄，與其實際就診之狀況大致吻合乙
    節，亦有臺北榮民總醫院新竹分院110年4月21日北總竹醫字
    第1100000552號函暨檢附之病歷資料；臺北榮民總醫院110
    年4月27日北總企字第1100001922號函暨檢附之門診紀錄在
    卷可憑（見臺灣桃園地方檢察署110年度偵續一字第15號卷
    【下稱偵續一卷】第121至172頁、第173至184頁），是此部
    分均堪認定。
　㈡按個人資料保護法所指「個人資料」，係指自然人之姓名、
    出生年月日、國民身分證統一編號、護照號碼、特徵、指紋
    、婚姻、家庭、教育、職業、病歷、醫療、基因、性生活、
    健康檢查、犯罪前科、聯絡方式、財務情況、社會活動及其
    他得以直接或間接方式識別該個人之資料，個人資料保護法
    第2條第1款已定有明文。參諸被告所張貼之本案照片，其中
    「損害賠償申請狀」上提及告訴人之姓名、學歷、就診醫院
    、科別及就診時間等訊息；而「大學繳費證明單」上亦載有
    告訴人之姓名、就讀學校科系等資訊，均足以識別為告訴人
    之個人資料。且細觀卷附之臉書擷取圖片（見中檢卷第37頁
    ），被告將本案文章、本案照片之隱私狀態設定為「公開」
    （即「地球」圖示），可知使用臉書之不特定多數人均得以
    瀏覽本案照片；輔以被告於警詢自陳：伊將貼文設定為公開
    ，有點進伊臉書之人都可以看到本案照片等語明確（見中檢
    卷第22頁），堪認被告係在不特定多數人均可見聞之網頁，
    公開張貼本案照片並揭露告訴人上開個人資料，而屬對個人
    資料之利用行為無訛。
  ㈢按個人資料之蒐集、處理或利用，應尊重當事人之權益，依
    誠實及信用方法為之，不得逾越特定目的之必要範圍，並應
    與蒐集之目的具有正當合理之關聯，個人資料保護法第5條
    定有明文。又有關病歷、醫療、基因、性生活、健康檢查及
    犯罪前科之個人資料，不得蒐集、處理或利用；非公務機關
    對個人資料之利用，除第6條第1項所規定資料外，應於蒐集
    之特定目的必要範圍內為之，個人資料保護法第6條第1項前
    段、第20條第1項前段亦分別定有明文。另按個人資料保護
    法第41條所稱「意圖為自己或第三人不法之利益」，應限於
    財產上之利益；至所謂「損害他人之利益」之利益，則不限
    於財產上之利益（最高法院109年度台上字第1869號判決參
    照）。經查：
  ⒈被告因與告訴人間之另案民事訴訟，進而取得本案照片所示
    之「損害賠償申請狀」、「大學繳費證明單」等資料，並因
    此獲悉告訴人曾就診之醫院、科別、就醫日期及學歷等相關
    資料；其中關於告訴人就診之醫院、科別及就診日期等，乃
    關於告訴人醫療之資料，核屬個人資料保護法第6條第1項所
    稱之特種個人資料，除有法律明文規定等事由外，原則上不
    得蒐集、處理或利用。另被告若無個人資料保護法第20條第
    1項但書所定之例外狀況，則其利用告訴人之學歷等個人資
    料，亦須依誠實及信用方法為之，且不得逾越其取得前揭資
    料之目的之必要範圍，而其利用亦應與取得原因具有正當合
    理之關聯。
  ⒉徵諸被告於109年11月17日偵查中供稱：伊張貼本案照片是因
    認為告訴人對伊求償很離譜，提出之民事求償金額也離譜，
    而且和告訴人實際提出之受損部分不符比例等語（見臺灣桃
    園地方檢察署109年度偵續字第297號卷第139頁）；於110年
    4月6日偵查中再稱：伊張貼本案照片之同時有發布告訴人和
    張庭慈之聊天紀錄，紀錄中提到告訴人和張庭慈說他曾和他
    人求償124萬元，而告訴人曾和伊求償124萬元，所以伊就公
    開明細，佐證告訴人曾和伊求償124萬元等語（見偵續一卷
    第100至101頁）；以及於本院審理中陳稱：當時告訴人和張
    庭慈之間有告訴人是否是清大學生之爭論，因為伊和告訴人
    打官司而知悉告訴人就讀文化大學，伊認為可以闢謠才張貼
    本案照片以釐清等語（見本院卷第83頁）。復參佐被告於發
    表本案照片之際，亦一併張貼告訴人與張庭慈間之對話紀錄
    （見中檢卷第37至39頁），其中告訴人曾表示欲對張庭慈提
    告乙節；基上可認被告張貼本案照片之用意，係為宣洩告訴
    人對其求償之不滿情緒，並意在揭露告訴人之就醫紀錄等損
    害賠償請求內容，以彰顯其認為不合理之求償金額，且使他
    人知悉告訴人另欲對張庭慈等他人興訟，及告訴人實際上係
    就讀文化大學等情節。
  ⒊又被告前因遭告訴人提告妨害名譽，經檢察官提起公訴，經
    本院以107年度審訴字第820號判決處拘役40日在案，案經上
    訴，繼經臺灣高等法院以107年度上易字第2558號判決撤銷
    原判決，改處罰金新臺幣（下同）5,000元確定，告訴人復
    因上開案件對被告提起民事請求損害賠償訴訟等情，經證人
    陳亮妏證述在卷（見中檢卷第72頁），並有臺灣桃園地方檢
    察署106年度偵字第14188號起訴書、臺灣高等法院被告前案
    紀錄表等在卷可查（見中檢卷第77至83頁、本院卷第11至13
    頁），足認被告與告訴人間因上開訴訟案件而存有嫌隙。則
    被告在與告訴人存有糾紛之情形下，未經告訴人之同意即擅
    自張貼本案照片，侵害告訴人資訊隱私權，且使不特定多數
    人觀覽、知悉後，易形成告訴人貪財、好訟及謊稱學歷之負
    面形象，甚至引起其餘網友對告訴人之抨擊。且觀諸被告張
    貼本案照片之位置，乃緊接於本案文章下方，惟綜觀本案文
    章之內容，係在論述大學學測作文之級分制度，顯與告訴人
    之就醫紀錄、學歷等爭議無關，被告亦不諱言本案文章和本
    案照片是完全沒有關聯的等語在卷（見本院卷第84頁），可
    見本案文章及本案照片均與告訴人之爭議無涉，亦與增進公
    共利益無關連，自難認被告利用告訴人之個人資料，係出於
    誠信原則、符合蒐集目的，且於合理必要之範圍為之，與個
    人資料保護法第6條第1項但書、第20條第1項但書各款之免
    責事由均不相符，而逾越蒐集目的之必要範圍，主觀上顯係
    出於損害告訴人利益之意圖，應堪認定。
  ㈣被告雖以前詞置辯。然而：
　⒈被告雖辯稱告訴人當時有學歷之爭議，其認為可以代為闢謠
    故張貼本案照片等語。然告訴人究係就讀何所學校，本屬告
    訴人之隱私，縱被告認告訴人對外宣稱之學歷有所不實，亦
    非其得未經告訴人之同意，即擅自對外揭露或代為澄清；況
    告訴人並非公眾人物，應無忍受學歷遭公開並經他人檢視之
    義務。是被告所辯僅屬其行為之動機，無從執為免責之事由
    。
　⒉被告另再辯稱「損害賠償申請狀」、「大學繳費證明單」均
    係其從與告訴人間之另案民事訴訟中所取得，告訴人亦曾於
    網路上公開其罹患憂鬱症並於榮總就醫之事，上開資料應屬
    已公開之資料等語。惟被告固係因另案民事訴訟而取得上開
    「損害賠償申請狀」、「大學繳費證明單」，並無非法蒐集
    之情形，然其取得告訴人前述個人資料後所為之利用行為，
    仍應符合法律規定，非謂被告合法取得告訴人之上開個人資
    料後，即得漫無限制之任意利用。又依被告所提出告訴人曾
    於網路上公開罹患憂鬱症及就醫之相關擷圖資料（見偵續一
    卷第109至115頁），告訴人固曾於網路上自陳罹患憂鬱症；
    另於106年2月16日，在其個人臉書頁面提及「複診完」、「
    於臺北榮民總醫院」等情。然被告於本案照片中所揭露者，
    包含告訴人就診之全部醫院、科別、具體就醫日期等，並非
    全屬告訴人已自行公開之資料，則被告予以揭露，仍已侵害
    告訴人之資訊隱私權。是被告辯稱其張貼之本案照片均屬告
    訴人已公開之個人資料，難認有據。
　⒊至被告另辯稱其張貼本案照片之行為，應合於個人資料保護
    法第51條第1項第1款規定，即與先前臺灣桃園地方檢察署檢
    察官108年度偵字第8974號及第14113號、109年度偵續字第2
    96號及第297號不起訴處分書之認定相同云云。然依前述，
    被告張貼本案照片之目的，意在傳達告訴人貪財、好訟且謊
    報學歷，其行為具有惡意性，而非出於正當或純粹之目的，
    明顯脫逸個人資料保護法第51條第1項第1款所指「為單純個
    人活動目的」之範疇，自無從援引上開規定，主張不受個人
    資料保護法之相關條文規範。
　㈤綜上，被告所辯各節均無可採。本件事證已臻明確，被告犯
    行堪以認定，應依法論科。
二、論罪科刑：
  ㈠核被告所為，係犯個人資料保護法第41條之違反同法第6條第
    1項、第20條第1項之非公務機關未於蒐集之特定目的必要範
    圍內利用個人資料罪。公訴意旨雖漏論及違反個人資料保護
    法第6條第1項之部分，惟因個人資料保護法第6條、第20條
    係針對個人資料蒐集、處理及利用之規範，違反效果則係依
    據相同法條論罪，並無變更起訴法條之問題，對被告之防禦
    權亦不生影響，附此敘明。
  ㈡本院審酌被告恣意張貼本案照片而任意利用得以識別告訴人
    之個人資料，使瀏覽其臉書網頁之不特定多數人均得知悉告
    訴人之前述個人資料，損害告訴人之個人資訊隱私權，所為
    自應非難；並衡酌其犯後否認犯行之犯後態度，兼衡其犯罪
    之動機、目的、手段、情節及所生損害等情，以及告訴人關
    於本案量刑之意見（見本院卷第86頁）；暨被告自述為大學
    畢業、於日商公司工作之智識程度、生活經濟狀況等一切情
    狀（見本院卷第85頁），量處如主文所示之刑，並諭知易科
    罰金之折算標準。
據上論斷，應依刑事訴訟法第299條第1項前段，判決如主文。
本案經檢察官孫瑋彤提起公訴，檢察官劉哲名到庭執行職務。
中　　華　　民　　國　　111 　年　　7 　　月　　15　　日
                  刑事第四庭審判長法  官  黃柏嘉
                                  法  官  張羿正
                                  法  官  陳韋如 
以上正本證明與原本無異。
如不服本判決應於收受判決後20日內向本院提出上訴書狀，並應
敘述具體理由。其未敘述上訴理由者，應於上訴期間屆滿後20日
內向本院補提理由書(均須按他造當事人之人數附繕本)「切勿逕
送上級法院」。 
                                  書記官　劉貞儀
中　　華　　民　　國　　111 　年　　7 　　月　　18　　日
附錄本案論罪科刑法條：
個人資料保護法第41條
意圖為自己或第三人不法之利益或損害他人之利益，而違反第六
條第一項、第十五條、第十六條、第十九條、第二十條第一項規
定，或中央目的事業主管機關依第二十一條限制國際傳輸之命令
或處分，足生損害於他人者，處五年以下有期徒刑，得併科新臺
幣一百萬元以下罰金。
個人資料保護法第6條
有關病歷、醫療、基因、性生活、健康檢查及犯罪前科之個人資
料，不得蒐集、處理或利用。但有下列情形之一者，不在此限：
一、法律明文規定。
二、公務機關執行法定職務或非公務機關履行法定義務必要範圍
    內，且事前或事後有適當安全維護措施。
三、當事人自行公開或其他已合法公開之個人資料。
四、公務機關或學術研究機構基於醫療、衛生或犯罪預防之目的
    ，為統計或學術研究而有必要，且資料經過提供者處理後或
    經蒐集者依其揭露方式無從識別特定之當事人。
五、為協助公務機關執行法定職務或非公務機關履行法定義務必
    要範圍內，且事前或事後有適當安全維護措施。
六、經當事人書面同意。但逾越特定目的之必要範圍或其他法律
    另有限制不得僅依當事人書面同意蒐集、處理或利用，或其
    同意違反其意願者，不在此限。依前項規定蒐集、處理或利
    用個人資料，準用第八條、第九條規定；其中前項第六款之
    書面同意，準用第七條第一項、第二項及第四項規定，並以
    書面為之。
個人資料保護法第20條
非公務機關對個人資料之利用，除第六條第一項所規定資料外，
應於蒐集之特定目的必要範圍內為之。但有下列情形之一者，得
為特定目的外之利用：
一、法律明文規定。
二、為增進公共利益所必要。
三、為免除當事人之生命、身體、自由或財產上之危險。
四、為防止他人權益之重大危害。
五、公務機關或學術研究機構基於公共利益為統計或學術研究而
    有必要，且資料經過提供者處理後或經蒐集者依其揭露方式
    無從識別特定之當事人。
六、經當事人同意。
七、有利於當事人權益。
非公務機關依前項規定利用個人資料行銷者，當事人表示拒絕接
受行銷時，應即停止利用其個人資料行銷。
非公務機關於首次行銷時，應提供當事人表示拒絕接受行銷之方
式，並支付所需費用。

附表：
？ 學測作文有級分制？ 是不是未知宇宙n維n度空間 跟我們所知的宇宙不相交 ？？ 平行宇宙？ - 基測作文「好像」有 像我記得 我是5級分 - 我學測作文超爛ㄝ 27分裡面作文19的配分才拿10幾分＝.＝.... 爛死 語表能力之瞎 沒有邏輯可言的我